【裁判字號】    97,訴,1684
【裁判日期】    971023
【裁判案由】    偽造文書等
【裁判全文】
臺灣臺北地方法院刑事判決              97年度訴字第1684號
公  訴  人  臺灣臺北地方法院檢察署檢察官
被      告  甲○○  56歲民.
                    在臺住所：.
                    （現在臺灣臺北看守所羈押中）
選任辯護人  楊國宏律師
            周詩鈞律師
上列被告因偽造文書等案件，經檢察官提起公訴（九十七年度偵
字第一０一六六、一三七五四號），本院判決如下：
    主  文
甲○○行使偽造私文書，足以生損害於公眾及他人，處有期徒刑
貳年，扣案之筆記型電腦壹部沒收之；又未指定犯人，而向該管
公務員誣告犯罪，處有期徒刑陸月。應執行有期徒刑貳年肆月，
，扣案之筆記型電腦壹部沒收之。
    事  實
一、甲○○與金紀玖受我國外交部委託，推動我國與巴布亞新幾
    內亞（Ｐａｐｕａ  Ｎｅｗ  Ｇｕｉｎｅａ）之建交案，外
    交部並於民國九十五年九月十五日匯款美金二千九百八十萬
    元至甲○○與金紀玖二人在新加坡ＯＣＢＣ銀行（即「Ｏｖ
    ｅｒｓｅａ—Ｃｈｉｎｅｓｅ  Ｂａｎｋｉｎｇ  Ｃｏｒｐ
    ｏｒａｔｉｏｎ  ｌｉｍｉｔｅｄ. 」，以下簡稱「新加坡
    ＯＣＢＣ銀行」）所開設之聯名帳戶內。詎甲○○與金紀玖
    二人分別於九十五年十一月三日及九十五年十二月一日將聯
    名帳戶內之美金二千九百八十萬元轉匯他處，聯名帳戶內已
    無結餘款（該筆美金二千九百八十萬元款項之流向及是否涉
    及犯罪，另由檢察官偵辦中）。嗣外交部因故暫緩執行該建
    交案而向其等要求返還該筆款項時，甲○○明知聯名帳戶內
    已無結餘款，竟為隱瞞該事實，一再對外交部人員宣稱該筆
    美金二千九百八十萬元款項仍然存在帳戶內，並以金紀玖於
    九十五年十二月底後已行蹤不明，無法與其共同具名將款項
    匯回外交部等詞拖延。然因外交部不斷要求甲○○提供上開
    聯名帳戶之對帳單以證明該款項仍存於帳戶內，甲○○惟恐
    該筆美金二千九百八十萬元已轉匯他處之事實曝光，竟另行
    基於行使偽造私文書之犯意，於九十六年八月九日上午二時
    三十分五十秒起至九十六年八月十日下午五時四十五分三十
    六秒止內某時，在臺灣地區某處，利用其所有之筆記型電腦
    一部，以其之前留存在電腦內之新加坡ＯＣＢＣ銀行對帳單
    為底稿，虛偽製作前開聯名帳戶於九十六年七月一日至九十
    六年七月三十一日之結餘款為美金二千九百八十萬元之不實
    內容，而偽造新加坡ＯＣＢＣ銀行名義於九十六年八月七日
    出具之對帳單一紙，隨即將該偽造之對帳單交付時任外交部
    參事之乙○○，由乙○○轉交時任外交部部長辦公室主任曾
    瑞利，再轉交予當時之外交部部長丙○○閱覽，用以表示該
    聯名帳戶內仍有美金二千九百八十萬元之意而行使之，足以
    生損害於外交部及新加坡ＯＣＢＣ銀行對於帳務管理之正確
    性。
二、甲○○於外交部所匯美金二千九百八十萬元轉匯他處之事揭
    露之初，明知其並未遭人亮槍恐嚇，竟基於未指定犯人犯罪
    而誣告之犯意，先於九十七年五月三日上午召開記者會，宣
    稱其因上開事實遭人亮槍恐嚇；嗣於同日下午三時四十分許
    ，在臺灣臺北地方法院檢察署接受檢察官偵訊時，向檢察官
    誣指：其於九十七年四月二十六日下午五時許，在臺北市○○○路與建國北路口，遭一名真實姓名年籍不詳之男子亮槍
    恐嚇，要求其儘快離開臺灣云云，經該署檢察官以電話指示
    內政部警政署刑事警察局偵七隊偵辦該亮槍恐嚇案，又於同
    日晚間十時三十分至晚間十一時五十分許，在其住宿之臺北
    市○○○路○段一二八號「神旺商務酒店」內，承前單一犯
    意向前往調查之內政部警政署刑事警察局偵七隊員警誣指其
    確有遭人亮槍恐嚇之情事，而未指定犯人向該管偵查犯罪之
    公務員誣告他人犯罪，以致警方派人二十四小時貼身保護其
    人身安全達數日。嗣因警方偵辦後，比對甲○○前後說詞不
    一，經警質問甲○○方，其始於所犯未指定犯人誣告案件裁
    判確定前，自白所述為虛偽而查知上情。
三、案經外交部告發由臺灣臺北地方法院檢查署檢察官自動檢舉
    ，暨內政部警政署刑事警察局移送臺灣臺北地方法院檢查署
    檢察官偵查起訴。
    理  由
一、按被告以外之人於審判外之言詞或書面陳述，除法律有規定
    者外，不得作為證據，刑事訴訟法第一百五十九條第一項定
    有明文；復按被告以外之人於偵查中向檢察官所為之陳述，
    除顯有不可信之情況者外，得為證據，同法第一百五十九條
    之一第二項亦有規定；另按被告以外之人於審判外之陳述，
    雖不符前四條之規定，而經當事人於審判程序同意作為證據
    ，法院審酌該言詞陳述或書面陳述作成時之情況，認為適當
    者，亦得為證據；當事人、代理人或辯護人於法院調查證據
    時，知有第一百五十九條第一項不得為證據之情形，而未於
    言詞辯論終結前聲明異議者，視為有前項之同意；同法第一
    百五十九條之五規定甚明。證人乙○○及丙○○於偵查中所
    為之證詞，被告甲○○之辯護人雖爭執其證據能力，然查，
    此部分之證述均已經依法具結，又無顯不可信之情況，且證
    人乙○○、丙○○於本院審理時亦到庭作證，已予被告及辯
    護人對質詰問之機會，按上規定，自有證據能力。其餘認定
    事實所引用之下列供述及非供述證據，因被告及辯護人於本
    院言詞辯論終結前，均未對於證據能力聲明異議，依刑事訴
    訟法第一百五十九條之五第一項、第二項規定，視為同意上
    開證據具備證據能力，且本院審酌該等言詞陳述或書面陳述
    作成之情況，相關陳述人均未曾主張非出於任意性或不正取
    供，足信作成時之情況，應無違法或不當情事，因而認為適
    當，故該等供述及非供述證據，均具備證據能力而得作為證
    據，合先敘明。
二、就上揭犯罪事實一部分，被告明知該聯名帳戶已無結餘款項
    ，仍將偽造之新加坡ＯＣＢＣ銀行名義於九十六年八月七日
    出具之對帳單，交付與乙○○轉交外交部等情，迭據被告於
    偵、審中坦承不諱，且經證人乙○○及丙○○於偵查及本院
    審理中證述屬實，且有該對帳單一紙（見九十七年度偵字第
    一０一六六號卷第三頁）在卷可稽。而互核卷內新加坡ＯＣ
    ＢＣ銀行所出具上開聯名帳戶真正之帳戶明細，可知九十五
    年九月十五日確有美金二千九百八十萬元匯入，但於九十六
    年七月一日起至九十六年七月三十一日止，上開聯名帳戶內
    結餘已為零元，此有新加坡ＯＣＢＣ銀行所出具上開聯名帳
    戶明細二紙附卷可參（見九十七年度偵字第一０一六六號卷
    第五、六頁），顯見該對帳單內容虛偽不實而確屬偽造，是
    此部分事實，可堪認定。惟有關前揭偽造對帳單及交付該對
    帳單的地點，被告辯稱：伊曾在新加坡將扣案之筆記型電腦
    借給金紀玖女友張小雲使用，扣案之筆記型電腦中之檔案並
    非伊所製作，伊不知道為何有那些檔案；乙○○向伊要求聯
    名帳戶之對帳單，伊就透過張小雲轉告金紀玖，於九十六年
    八月七日，張小雲在新加坡某餐廳內，將上開對帳單交付給
    伊，所以伊是在新加坡將該偽造之對帳單交付給乙○○，並
    非在臺灣云云。然查：
  (一)扣案被告所持用之筆記型電腦一部，於偵查中經檢察官派員
    勘驗結果，查知本件新加坡ＯＣＢＣ銀行於九十六年八月七
    日出具之對帳單檔案，係於九十六年八月九日上午二時三十
    分五十秒創造，最終修改日係九十六年八月十日上午五時四
    十五分三十六秒，此有九十七年八月十四日勘驗筆錄及所附
    電腦列印資料等件在卷可稽（見九十七年度偵字第一三七五
    四號偵查卷第四０至五七頁）。另被告於九十六年八月八日
    入境臺灣，於九十六年八月十一日出境，此有被告入出境資
    料一件在卷供參（見九十七年度偵字第一三七五四號卷第七
    六至八八頁）。是以該電腦檔案虛偽製作對帳單的時間，被
    告已經入境臺灣地區，如何能在新加坡將筆記型電腦出借給
    張小雲使用？是被告此部分所辯，顯然並非事實，難以憑採
    ，而適足以佐證被告確有利用其所有之筆記型電腦，以先前
    留存在電腦內之新加坡ＯＣＢＣ銀行對帳單為底稿，於前揭
    檔案製作期間，在臺灣地區某處，偽造前開內容虛偽不實之
    對帳單。被告之辯護人雖於本院審理時辯稱：該電腦的設定
    時間可能有誤，所以電腦內的檔案日期並非真正的實際日期
    云云。然依前揭勘驗筆錄及電腦列印資料所示，當天勘驗日
    期為九十七年八月十四日，而當天開啟電腦所顯示的日期資
    料，亦同為「Acessed:Today, August 14,2008」（見同上
    偵字卷第五五頁），並無辯護人前揭所指日期有誤之情。是
    前揭電腦的內容資料，當屬真實無誤，自得為援為本件認定
    犯罪事實之依據。
  (二)九十六年八月初，證人乙○○曾與被告一同到新加坡，當時
    被告並未提出對帳單，直至證人乙○○返國後，被告才前來
    臺灣交付前揭偽造之對帳單等情，迭據證人乙○○於偵查證
    稱：「被告沒有在新加坡交過對帳單給我」（見九十七年度
    偵字第一三七五四號卷第六一頁）、「絕對不是在新加坡，
    百分之九十九的可能是在外交部，有很小的可能是在外面的
    餐廳」等語（見九十七年度偵字第一三七五四號卷第六六頁
    ）；復於本院審理中結證稱：「八月六日到八月八日部長丙○○指示我跟辦公室主任曾瑞利一起到新加坡出差，因為被
    告當時人在新加坡，所以我們主任跟我一起催被告，希望他
    能夠幫我們去拿行對帳單，看錢是否還在，當時沒有拿到，
    後來回來之後，被告才拿來給我」、「交付地點我印象不深
    ，不敢確定是在外交部還是外面的餐廳，印象比較深的是在
    外交部，但絕對不是在新加坡，因為我去新加坡都要不到對
    帳單，回來都有跟部長報告」、「我一拿到對帳單馬上向部
    長報告，因為對我及部長來說這件非常重要，所以我一拿到
    就馬上跟曾瑞利說這個案子，我就跟曾瑞利一起去找部長，
    因為他是主任，所以由主任交給部長，時間應該是下午的時
    候，詳細時間我不記得」等語（見本院卷第三一頁反面、三
    三頁、六○頁）明確。此與證人丙○○於本院審理中結證稱
    ：「這張對帳單在九十六年八月中的某一天，我的幕僚曾瑞
    利及乙○○拿到我辦公室給我看，他們說是甲○○提供的」
    、「因為九十六年八月初曾瑞利及乙○○有到新加坡去處理
    公務，當時甲○○也有一起過去，當時我有要求兩位幕僚藉
    這個機會請甲○○在新加坡的銀行取一份對帳單，以印證甲○○一直說美金二千九百八十萬元還在聯名帳戶的說法，他
    們那次去並沒有拿到對帳單，他們回來的時間我不是很記得
    ，應該是八月初，是回來過一段時間有一天兩位幕僚一起來
    看我，告訴我甲○○交給他們一份對帳單，所以我才確認八
    月中看到」、「幕僚跟我說的對話，我現在已經無法清楚記
    憶，我記得他們是說當天，他們一接到對帳單，當天就馬上
    跟我報告，因為這是一個重大案件，我確定是當天，我並沒
    有詳細問幕僚地點在哪裡，當時一般有公事的話，都是請甲○○到外交部來談」、「我記憶中是下午或是傍晚，因為我
    白天都很繁忙」等語（見本院卷第五五、五六頁），若合符
    節。參以被告以留存在電腦內之對帳單為底稿偽造對帳單而
    製作檔案的時間，已經入境臺灣地區，業據認定如前，在在
    均顯示證人乙○○前揭證述在新加坡時未取得對帳單，於返
    回臺灣後才從被告處取得等語，確屬真實可採，故被告以電
    腦製作檔案的時間，才會在其入境臺灣之後。此觀被告就此
    部分於檢察官初次訊問時即坦承是將對帳單拿到外交部交給
    乙○○等語（見九十七年度偵字第一○一六六號卷第九頁）
    ，更足以證明。被告雖於其後偵查中改稱：交付地點我想不
    起來云云（見九十七年度偵字第一三七五四號卷第六一頁）
    ，但其後又改稱：確定是在新加坡將交付偽造之對帳單云云
    （見九十七年度偵字第一三七五四號卷第六六頁），供詞前
    後不一，無非均係畏罪編織之詞，洵非可採。是被告偽造對
    帳單及交付上開對帳單予證人乙○○，由其轉交證人丙○○
    而行使之地點，均係在臺灣地區，本院對此自有審判權，故
    被告之選任辯護人認為此部分應為不受理程序判決之辯解，
    自無足取。
三、就上揭犯罪事實二部分，業據被告於偵查及本院審理中坦認
    無訛，並有臺灣臺北地方法院檢察署九十七年五月三日訊問
    筆錄節本影本一件（見九十七年度偵字第一０一六六號卷第
    一、二頁）、刑事警察局偵七隊九十七年五月四日受理刑事
    案件報案三聯單一紙（見九十七年度偵字第一三七五四號卷
    第十四頁）、被告遭亮槍恐嚇案調閱事發現周邊監視錄影帶
    現場圖一件（見九十七年度偵字第一三七五四號卷第十九頁
    ）、現場照片三張（九十七年度偵字第一三七五四號卷第二
    ０至二一頁）、證人乙○○於九十七年五月八日接受內政部
    警政署刑事警察局查訪之紀錄表（見九十七年度偵字第一三
    七五四號卷第二二頁）、被告與相關人士之行動電話（號碼
    詳卷）通聯紀錄一件（見九十七年度偵字第一三七五四號卷
    第二二至三二頁），及九十七年四月二十六日現場監視錄影
    帶翻拍照片二張（見九十七年度偵字第一三七五四號卷第三
    四頁）在卷可稽，堪信被告前揭出於任意性之自白應為真實
    而可採信。被告雖辯稱長期居住於新加坡，不諳臺灣法律，
    應依刑法第十六條減輕其刑云云。然被告原即有中華民國國
    民身分，並有身分證統一編號，是於九十五年八月二十二日
    方喪失國籍，此有內政部九十七年十月三日台內戶字第０九
    七０一五四六八一號函及被告之個人基本資料查詢結果等件
    （見本院卷第四六至四七頁）在卷可佐。且被告長期進出臺
    灣地區，縱無精確之法令認識，以其智識程度正常，從商多
    年，往來各界，閱歷豐富，對於明知未發生之事實而向犯罪
    偵查機關誣指他人犯罪，可能觸犯誣告罪一節，實難諉為不
    知，是被告辯稱主觀上對此無違法認識云云，亦非可採。綜
    上所述，本件事證明確，被告犯行洵堪認定，應予依法論科
    。
四、按凡定著於有體物上，具有人類特定意思之內容，而足以為
    意思表示證明之文字、符號、圖畫、照相、錄音、錄影或電
    磁記錄，均屬刑法上之文書。查被告交付予證人乙○○之上
    開新加坡ＯＣＢＣ銀行於九十六年八月七日出具之對帳單，
    ，係用以表示上開聯名帳戶內存款之事實，且被告是經外交
    部一再要求其提出存款還在聯名帳戶內的證明，被告才提出
    該偽造之對帳單，顯然此對帳單具有一定之意思表示證明，
    核屬刑法上所稱之私文書，甚為明確，自不因該對帳單內容
    有僅供私人使用的記載，而失卻此文書證明的性質，被告之
    辯護人執此為由認該對帳單非刑法所規範的私文書云云，並
    不可採。是上揭犯罪事實一部分，被告利用扣案之筆記型電
    腦偽造上開新加坡ＯＣＢＣ銀行於九十六年八月七日出具之
    對帳單後，交付證人乙○○據以轉交外交部長丙○○閱覽，
    用以表示外交部所匯入之美金二千九百八十萬元仍在上開聯
    名帳戶內，自足以生損害於外交部及新加坡ＯＣＢＣ銀行對
    於帳務管理之正確性，核被告所為，係犯刑法第二百十六條
    、第二百十條之行使偽造私文書罪。上揭犯罪事實二部分，
    被告未指定犯人而向該管公務員誣告他人犯罪，核其此部分
    所為，則係犯刑法第一百七十一條第一項之未指定犯人誣告
    罪。被告偽造私文書之低度行為，為其行使偽造私文書之高
    度行為所吸收，不另論罪。又被告所犯上開行使偽造私文書
    罪及未指定犯人誣告罪二罪間，犯意個別，行為有異，應予
    分論併罰。惟被告於所虛偽陳述遭人亮槍恐嚇之案件裁判確
    定前為自白，應依刑法第一百七十二條減輕其刑。爰審酌被
    告受我國外交部委任推動外交事務，竟於收受鉅額外交款項
    後，將其轉匯他處，且為掩飾款項匯出之事實，任意偽造對
    帳單，提示我國外交人員閱覽，使我國外交人員誤以為款項
    仍留存於帳戶內，因而延誤索討款項之先機，被告所為非但
    有悖於我國政府與全民之付託，且嚴重破壞我國國際形象與
    外交事務之推行，更使國庫短少款項，全民因此蒙受鉅額虧
    損，且於事件曝光後，為求自保，更虛偽捏造他人亮槍恐嚇
    之事，使檢警人員疲於調查，甚至派員保護，浪費司法資源
    ，另斟酌其素行、犯罪動機、手段、生活狀況，及犯罪後就
    與案情有關之重要事項仍然避重就輕，未見悔意等一切情狀
    ，分別量處如主文所示之刑，並定其應執行刑，以示懲儆。
    扣案之筆記型電腦一部為被告所有，業據其供陳在卷，且為
    供其偽造對帳單而為犯罪所用之物，亦如前述，爰依刑法第
    三十八條第一項第二款沒收之。至上開偽造之新加坡ＯＣＢ
    Ｃ銀行於九十六年八月七日出具之對帳單一紙，雖為被告犯
    罪所得之物，然已由被告提出轉交與外交部，並非被告所有
    ，爰不併予宣告沒收之。
據上論斷，應依刑事訴訟法第二百九十九條第一項前段，刑法第
第二百十六條、第二百十條、第一百七十一條第一項、第一百七
十二條、第五十一條第五款、第三十八條第一項第二款，刑法施
行法第一條之一，判決如主文。
本案經檢察官徐則賢到庭執行職務。
中     華     民     國     97    年   10   月  23    日
                     刑事第十三庭審判長法  官 許泰誠
                                       法  官 陳君鳳
                                       法  官 郭顏毓
上正本證明與原本無異。
如不服本判決，應於判決送達後10日內向本院提出上訴狀（應抄
附繕本）。告訴人或被害人如對於本判決不服者，應具備理由請
求檢察官上訴，其上訴期間之計算係以檢察官收受判決正本之日
期為準。
                                       書記官 潘文賢
中    華    民    國    97    年    10    月    24    日
附錄本案論罪科刑法條：
刑法第一百七十一條
未指定犯人，而向該管公務員誣告犯罪者，處一年以下有期徒刑
、拘役或三百元以下罰金。
未指定犯人，而偽造、變造犯罪證據，或使用偽造、變造之犯罪
證據，致開始刑事訴訟程序者，亦同。
刑法第二百十條
偽造、變造私文書，足以生損害於公眾或他人者，處五年以下有
期徒刑。
刑法第二百十六條
行使第二百十條至第二百十五條之文書者，依偽造、變造文書或
登載不實事項或使登載不實事項之規定處斷。


司法院資訊處製作；財團法人民間司法改革基金會備份。
